臺灣臺北地方法院民事判決　　　　　　 90年度重訴字第727號
原　　　告　臺灣金聯資產管理股份有限公司
法定代理人　甲○○
訴訟代理人　王敬堯律師
被　　　告　乙○○○
　　　　　　寅○○
　　　　　　己○○
　　　　　　壬○○
　　　　　　丙○○
　　　　　　丑○○
　　　　　　子○○
　　　　　　卯○○
　　　　　　辛○○
　　　　　　庚○○
　　　　　　戌○○
　　　　　　台鳳股份有限公司
右　一　人
法定代理人　癸○○
共　　　同
訴訟代理人　賴中強律師
　　　　　　葉大殷律師
複　代理人　黃世芳律師
　　　　　　陳文靜律師
被　　　告　丁○○
　　　　　　辰○○
　　　　　　戊○○
　　　　　　巳○○
　　　　　　未○○○
　　　　　　申○○
　　　　　　午○○
　　　　　　酉○○
當事人間請求清償借款等事件，本院於九十四年二月十七日言詞
辯論終結，判決如下：
    主  　　文
被告乙○○○、巳○○、未○○○、申○○、午○○應連帶給付
原告新台幣伍仟萬元，及如附表一中項次一所示之利息、違約金
。
被告寅○○、巳○○、未○○○、申○○、午○○應連帶給付原
告新台幣伍仟萬元，及如附表一中項次二所示之利息、違約金。
被告己○○、巳○○、未○○○、申○○、午○○應連帶給付原
告新台幣肆仟肆佰萬元，及如附表一中項次三所示之利息、違約
金。
被告壬○○、巳○○、未○○○、申○○、午○○應連帶給付原
告新台幣伍仟萬元，及如附表一中項次四所示之利息、違約金。
被告丙○○、巳○○、未○○○、申○○、午○○應連帶給付原
告新台幣伍仟萬元，及如附表一中項次六所示之利息、違約金。
被告丑○○、巳○○、未○○○、申○○、午○○應連帶給付原
告新台幣伍仟萬元，及如附表一中項次七所示之利息、違約金。
被告子○○、巳○○、未○○○、申○○、酉○○應連帶給付原
告新台幣貳仟萬元，及如附表一中項次八所示之利息、違約金。
被告丁○○、巳○○、未○○○應連帶給付原告新台幣貳仟萬元
，及如附表一中項次九所示之利息、違約金。
被告辰○○、巳○○、未○○○應連帶給付原告新台幣貳仟萬元
，及如附表一中項次十所示之利息、違約金。
被告卯○○、巳○○、未○○○應連帶給付原告新台幣貳仟萬元
，及如附表一中項次十一所示之利息、違約金。
被告戊○○、巳○○、未○○○應連帶給付原告新台幣貳仟萬元
，及如附表一中項次十二所示之利息、違約金。
被告辛○○、巳○○、未○○○應連帶給付原告新台幣貳仟萬元
，及如附表一中項次十三所示之利息、違約金。
被告庚○○、巳○○、未○○○應連帶給付原告新台幣貳仟萬元
，及如附表一中項次十四所示之利息、違約金。
被告戌○○、巳○○、未○○○應連帶給付原告新台幣壹千萬元
，及如附表一中項次十五所示之利息、違約金。
原告其餘之訴駁回。
訴訟費用由被告乙○○○、巳○○、未○○○、申○○、午○○
連帶負擔五十分之五、被告寅○○、巳○○、未○○○、申○○
、午○○連帶負擔五十分之五、被告己○○、巳○○、未○○○
、申○○、午○○連帶負擔五十分之四點四、被告壬○○、巳○○、未○○○、申○○、午○○連帶負擔五十分之五、被告丙○○、巳○○、未○○○、申○○、午○○連帶負擔五十分之五、
被告丑○○、巳○○、未○○○、申○○、午○○連帶負擔五十
分之五、被告子○○、巳○○、未○○○、申○○、酉○○連帶
負擔五十分之二、被告丁○○、巳○○、未○○○連帶負擔五十
分之二、被告辰○○、巳○○、未○○○連帶負擔五十分之二、
被告卯○○、巳○○、未○○○連帶負擔五十分之二、被告戊○○、巳○○、未○○○連帶負擔五十分之二、被告辛○○、巳○○、未○○○連帶負擔五十分之二、被告庚○○、巳○○、未○○○連帶負擔五十分之二、被告戌○○、巳○○、未○○○連帶
負擔五十分之一，餘由原告負擔。
本判決於原告分別以如附表二所示之金額供擔保，得假執行；被
告乙○○○、寅○○、己○○、壬○○、丙○○、丑○○、子○○、丁○○、卯○○、辛○○、庚○○、戌○○分別以如附表二
所示之金額預供擔保，得免為假執行。
原告其餘假執行之聲請駁回。
    事  　　實
甲、原告方面：
壹、聲明：
　一、被告乙○○○、巳○○、未○○○、申○○、午○○應連
      帶給付原告新臺幣（下同）5千萬元，及如附表一中項次
      一所示之利息、違約金。
　二、被告寅○○、巳○○、未○○○、申○○、午○○應連帶
　　　給付原告5千萬元，及如附表一中項次二所示之利息、違
      約金。
　三、被告己○○、巳○○、未○○○、申○○、午○○應連帶
      給付原告4千4百萬元，及如附表一中項次三所示之利息、
      違約金。
　四、被告壬○○、巳○○、未○○○、申○○、午○○應連帶
      給付原告5千萬元，及如附表一中項次四所示之利息、違
      約金。
　五、被告丙○○、巳○○、未○○○、申○○、午○○應連帶
      給付原告5千萬元，及如附表一中項次六所示之利息、違
      約金。
　六、被告丑○○、巳○○、未○○○、申○○、午○○應連帶
      給付原告5千萬元，及如附表一中項次七所示之利息、違
      約金。
　七、被告子○○、巳○○、未○○○、申○○、酉○○應連帶
      給付原告2千萬元，及如附表一中項次八所示之利息、違
      約金。
　八、被告丁○○、巳○○、未○○○應連帶給付原告2千萬元
      ，及如附表一中項次九所示之利息、違約金。
　九、被告辰○○、巳○○、未○○○應連帶給付原告2千萬元
      ，及如附表一中項次十所示之利息、違約金。
　十、被告卯○○、巳○○、未○○○應連帶給付原告2千萬元
      ，及如附表一中項次十一所示之利息、違約金。
　十一、被告戊○○、巳○○、未○○○應連帶給付原告2千萬
      元，及如附表一中項次十二所示之利息、違約金。
　十二、被告辛○○、巳○○、未○○○應連帶給付原告2千萬
      元，及如附表一中項次十三所示之利息、違約金。
　十三、被告庚○○、巳○○、未○○○應連帶給付原告2千萬
      元，及如附表一中項次十四所示之利息、違約金。
　十四、被告戌○○、巳○○、未○○○應連帶給付原告1千萬
      元，及如附表一中項次十五所示之利息、違約金。
　十五、被告台鳳股份有限公司（下稱台鳳公司）應給付原告5
      億元，及自民國89年5月12日起至清償日止按年息6% 計算
      之利息。
　十六、第一項至第十四項之被告分別給付與訴之聲明第十五項
　　　被告之給付，如有任一被告為給付時，其他相關被告於該
  　　給付範圍內免除責任。
　十七、願供擔保，請准宣告假執行。
貳、陳述：
  一、緣被告乙○○○、寅○○、己○○、壬○○、丙○○、丑
      ○○、子○○、丁○○、辰○○、卯○○、戊○○、辛○○、庚○○、戌○○（下稱乙○○○等十四人），分別協
      同被告巳○○、未○○○、申○○、午○○、酉○○於88
　　　年、89年間向訴外人中興商業銀行股份有限公司（下稱中
  　　興銀行）借款如附表三所示之金額，並簽具本票為憑；詎
    　借款期限屆至後，被告並未清償借款。又中興銀行因辦理
　　　前述放款業務，持有被告台鳳公司簽發之支票乙張，中興
　　　銀行提示該支票後，卻因存款不足而遭退票，經催討後被
  　　告迄今仍未清償，而本件之訴訟標的業已移轉於原告，並
　    依民事訴訟法第254四條第1項但書規定，由原告承當訴訟
      。為此提起本件訴訟。
　二、被告台鳳公司部分：
　　　(一)被告台鳳公司簽發票號CF0000000之支票（下稱系爭支
        票）為未載發票日之空白授權票據，原告得據此請求被
        告給付票款：
    　　1.被告台鳳公司簽發之系爭支票係備償票據，並於被告
          乙○○○等十四人中有人未按期清償時，授權中興銀
          行自行填載清償日為發票日，證人林建宏陳稱系爭支
          票非備償票云云，應指非授信批覆書上要求之備償票
          而言；另被告台鳳公司開立支票須經陳明義之核准，
          其自為有權代理被告台鳳公司為發票行為之人。
    　　2.系爭支票未載發票日係因被告台鳳公司支存帳中沒錢
          ，在互信基礎下授權中興銀行填載；另被告台鳳公司
          簽發之備償票據向來均是概括擔保，除有特別明示外
          ，並未限於沖償特定人之借款，而係由中興銀行決定
          。被告台鳳公司爭執系爭支票取得時間與借款時間之
          先後云云並不足採。
    　　3.依銀行法之規定，中興銀行最多只能貸款給被告台鳳
          公司22億元，於88年3、4月間，中興銀行已因高爾夫
          球場貸款予被告台鳳公司8億元，加上之後撥款17億
  　　　　元，已達最高限額，因此無法再撥款5億元。嗣後因
　　　　　被告台鳳公司先將高爾夫球場之貸款還清而空出額度
　　　　  ，方再於89年2月撥款5億元。系爭票據與該22億元之
          貸款無涉。
　　　(二)系爭支票係被告台鳳公司為被告乙○○○等人借款之擔
        保或備償：
    　　1.被告台鳳公司簽發支票係作為清償之工具，並於其董
          監聯席會議中通過同意為系爭票據債務增提擔保品設
          定抵押權於中興銀行，顯已承認對中興銀行負有債務
          ，原告得依票據法及民法之規定請求被告台鳳公司就
          被告乙○○○等之借款分別負不真正連帶債務責任。
　　　　2.原告對被告台鳳公司及原借款人有併存之二債權存在
          ；又原告對被告台鳳公司之付款請求權，與原告對其
          他被告之借款返還請求權為不真正連帶關係，被告台
          鳳公司與其他被告間並無民事訴訟法第56條第1項之
          適用，自應適用同法第55條規定而不得引用其他被告
          之抗辯。
　三、其餘被告部分：
　　　(一)兩造間有消費借貸之合意：
　　　　1.按銀行開戶須本人親自到場，核對
          存留印鑑、簽定往來約定書，方能完成手續，因此被
          告乙○○○等十四人確係親自至原告開戶、對保，並
          於系爭授信約定書上簽章，嗣後分別提出授信申請書
          ，簽發原證一之本票以為授信之憑證，而本票上之蓋
          章均與其開戶印鑑卡所留之印鑑相同，足證各張本票
          均為各被告親自簽發。縱各被告並未親自辦理，因伊
　　　　  等將印鑑交由被告台鳳公司使用，亦應有表見代理之
　　　　　適用；且觀刑事卷證，借款日時各借款人與被告台鳳
　　　　　公司經辦人員均在現場，因此兩造間確有消費借貸之
  　　　　合意存在，伊等亦應負發票人責任。
　　　　2.被告丁○○於90年6月1日庭訊時，當庭自認授信約定
　　　　　書及本票上簽名為真正。其雖辯稱於本票上簽名時，
  　　　　並無本票之字樣，且因其不識字，所以對簽文件等詳
　　　　　細內容都不清楚。然若被告丁○○真不識字，豈能肯
　　　　　定簽名時無本票二字，其陳述顯自相矛盾。
　　　(二)系爭各筆借款已交付：
    　　1.查系爭款項均依被告指示先行墊匯予被告巳○○及台
    　　　鳳公司等，其後並有於帳務處理上撥入被告於中興銀
　　　　　行之帳戶，再以取款憑條取出，有支出、收入傳票以
　　　　　及取款憑條為證，參酌最高法院75年度臺上字第1588
　　　　　號判決，已符合交付之要件，兩造間消費借貸關係自
　　　　　已成立。而中興銀行願意先行匯給被告巳○○等而後
　　　　　再平帳，實乃被告出具取款憑條而同時指示下所給之
  　　　　融通行為，且此等融通作業為財政部所許。是被告等
　　　　　辯稱中興銀行將款項交付巳○○等人等，而非交付予
　　　　　渠等，兩造間之消費借貸契約因未交付金錢而不生效
  　　　　力云云，實屬對於為縮短給付而指示中興銀行先行墊
　　　　　匯之情形。被告辯稱本件係先匯出再作不實交易紀錄
  　　　　，故無交付之情事，然此乃對銀行存匯實務係電子作
　　　　　業，而非實質現金流動乙節缺乏了解所致。
    　　2.本件借貸係由被告向中興銀行借款後供被告巳○○等
　　　　　使用。被告黃宏宗等本應向被告等還款，被告再向中
　　　　　興銀行告還款，三方為求便利，或有同意由被告巳○○等以縮短給付之方式，逕向原告清償，原告與被告
　　　　　乙○○○等間實有還款合意存在。本件既由被告等借
  　　　　貸轉供被告巳○○及台鳳公司使用，則被告巳○○及
　　　　　台鳳公司即為利害關係人，依民法第311條規定，原
　　　　  告本不得拒絕其清償。
　　　　3.參酌最高法院18年上字第1609號、最高法院19年上字
　　　　　第382號判決、臺灣高等法院臺南分院85年度上字第
　　　　　368號判決、臺灣雲林地方法院87年度訴字第344號判
　　　　　決、原告得請求被告等人頭戶負責。另外原告本於本
　　　　　票共同發票人，連帶保證關係向被告巳○○等五人為
　　　　  請求。
參、證據：提出(一)本票影本15件、(二)系爭支票影本1件、(三)退票
    理由單影本1件、(四)授信約定書影本15件、(五)支出、收入傳
    票及取款條、(六)楊建華著民事訴訟法第71頁影本、(七)台灣高
    等法院90年度抗字第2712號裁定、台灣高雄地方法院89年度
    訴字第3476號民事判決影本、(八)被告乙○○○刑事相關筆錄
    影本、(九)被告己○○刑事相關筆錄影本、(十)被告寅○○刑事
    相關筆錄影本、(十一)台鳳公司89年12月27日召開臨時董事、監
    察人聯席會議記錄影本、(十二)台灣高等法院臺南分院85年度上
    字第368號民事判決影本、(十三)台灣雲林地方法院87年度訴字
    第344號民事判決影本等件為證。
乙、被告方面：
(甲)被告乙○○○、寅○○、己○○、壬○○、丙○○、丑○○、
  子○○、卯○○、辛○○、庚○○、戌○○（下稱乙○○○等
  十一人）、台鳳公司部分：
壹、聲明：
　一、原告之訴及其假執行之聲請駁回。
　二、如受不利之判決，願預供擔保請准宣告免為假執行。
貳、陳述：
　一、被告台鳳公司部分：
　　　(一)中興銀行取得系爭支票時，因系爭支票欠缺發票日之記
　　　  載而無效，原告不得據此請求被告給付票款：
    　　1.被告台鳳公司原於中興銀行天母分行有22億元借款授
　　　　　信額度，原告於88年11月17日撥貸17億元後，因故遲
　　　　　未撥貸後續5億元，中興銀行要求被告台鳳公司另開
　　　　　立5億元及9千萬元支票方同意繼續撥貸，被告台鳳公
　　　　　司乃簽發系爭支票，但未授權填載發票日，此有轉帳
　　　　　傳票、簽呈、支票簽收單各乙紙為憑，中興銀行於收
　　　　　受系爭票據後，於89年2月2日再撥貸5億元予被告台
　　　　　鳳公司，此部分借款雙方已成立還款協議而尚未屆清
　　　　  償期。
　　　　2.中興銀行天母分行放款副襄理林建宏於89年5月8日接
　　　　　受調查局調查時，已提出票號CF0000000之系爭支票
　　　　　。依調查筆錄及本院89年訴字892號刑事卷宗，可見
　　　　　系爭支票發票日欄為空白，顯見中興銀行取得之系爭
　　　　　支票時，系爭發票並未填載發票日。參照票據法第
　　　　　125條第1項第7款及第11條第1項規定，系爭支票為無
  　　　　效之票據。
　　　　3.依據中興銀行或被告台鳳公司作業慣例，授權填載票
　　　　　據日期均須書面授權書，此有原告於本院90年重訴字
　　　　　第269號案提出之授權書影本，及中華商業銀行於90
　　　　　年度北重訴字第14號案提出之承諾書影本為憑。且依
　　　　　證人陳明義之證述，被告台鳳公司並未授權中興銀行
  　　　　填載系爭支票之發票日。又證人吳碧雲、林建宏亦均
    　　　表示未曾經手系爭支票，亦足證原告所謂吳碧雲、林
      　　建宏收受系爭支票，被告台鳳公司授權中興銀行於第
        　一至第十五被告未按期清償時，自行填載當時之發票
          日云云，並非事實。
　　　(二)系爭支票非被告台鳳公司為被告乙○○○等人借款之擔
        保或備償：
  　　　1.依證人張舒中於90年11月23日證詞，足見張舒中係於
          89年1月以前收受系爭支票。原告主張被告乙○○○
          等十五人之借款，除極少部分（庚○○2千萬元）係
          發生於88年10月11日外，其餘均發生於89年3月14日
          、3月20日，是以張舒中取得系爭票據之時，被告乙○○○等人之借款根本未發生，系爭支票並非被告
　　　　　台鳳公司為被告乙○○○等人借款之擔保或備償。
　　　　2.據中興銀行職員何清義於調查局指稱，被證七之支票
　　　　　是89年3月20日，3億5千萬元貸款之備償票，其金額
　　　　　及日期均與系爭借款相符，益見原告主張被告台鳳公
　　　　　司就系爭借款同意簽發5億元系爭支票備償，並非事
　　　　  實。
　二、被告乙○○○等十一人：
　　　(一)中興銀行並未將借款交付被告乙○○○等，其消費借貸
　　　  契約不生效：
    　　1.參照最高法院73年度第1次民事庭會議決議(二)：「執
　　　　　票人子既主張支票係發票人丑向伊借款而簽發交付，
　　　　　以為清償方法，丑復抗辯其未收受借款，消費借貸並
  　　　　未成立，則就借款之已交付事實，即應由子負舉證責
　　　    任」。
　　　　2.關於原告主張89年3月20日借款部分（涉及被告為余
          潘美鳳、寅○○、己○○、壬○○、丙○○、丑○○
          等六人）：
　　　　　依台灣台北地方院檢察署89年偵字第9120號等起訴書
          所載，中興銀行並未將3億5千萬元交付予被告余潘美
          鳳等七人，而係將9千萬元現款交付予巳○○指派之
          人，以支付巳○○到期之支票，並將2億6千萬元以臺
　　　　　灣銀行支票交付予巳○○。嗣後中興銀行為掩飾其將
  　　　　3億5千萬元交付巳○○之行為，始製作撥款予被告乙○○○等七人之不實轉帳支出傳票，及被告乙○○○
　　　　　等七人之取款憑條，將前述交付之款項沖帳，系爭消
　　　　  費借貸契約尚未生效。
　　　　3.關於原告主張89年3月14日借款部分（涉及被告為梁
          詩沛、丁○○、辰○○、卯○○、戊○○等五人，其
          中丁○○、辰○○、戊○○部分訴訟代理人並未受委
          任）：
　        依據調查局調取之交易紀錄，所謂借款係原告天母分
          行將1億元匯至巳○○寶島銀行板橋分行之帳戶。嗣
          後中興銀行為掩飾其將款項交付巳○○之行為，方製
          作撥款予子○○等五人之不實轉帳支出傳票，並製作
          不實之取款憑條，將前述款項之沖帳，系爭消費借貸
          契約尚未生效。
    　　4.關於原告主張被告庚○○88年10月11日借款部分：
        　依調查局調取之交易紀錄，該日之借款係原告將1億
          元轉存至中興銀行天母分行申○○之42985帳戶，再
          分別轉存至巳○○等帳戶。嗣後中興銀行為掩飾其將
          銀行款項交付申○○、巳○○之行為，方製作撥款予
          被告庚○○、訴外人陳德龍、蔡國棟、辜仲志、朱坤
          源等五人之不實轉帳支出傳票，及不實之取款憑條，
          將前述交付之款項沖帳，因此系爭消費借貸契約尚未
          生效。
　　　(二)兩造間並無消費借貸之合意：
　　　　1.中興銀行與巳○○利用被告作為人頭，規避主管機關
　　　　　之檢查，相關人員業經台灣台北地方法院檢察署檢察
　　　　　官提起公訴，有89年偵字第9120號起訴書為證。依此
　　　　  ，兩造並無消費借貸之合意：
  　    　按本件並非被告乙○○○等人向中興銀行借錢再轉借
　        予巳○○使用，而係中興銀行與巳○○達成借貸合意
          後，被告乙○○○等受要求簽署文件，以規避主管機
　　　　　關金融檢查；縱有借款，因中興銀行自始明知其款項
　　　　　之交付對象、催繳本息對象、還款人係巳○○而非被
  　　　　告，被告乙○○○等人僅是應王玉雲、王宣仁、吳碧
　　　　　雲、李東興、巳○○、陳明義等人要求於空白文件上
  　　　　簽名，供其規避主管機關金融檢查之工具，中興銀行
    　　　從無將款項交付予被告之意思，被告亦無借款、返款
　　      之意思，雙方並無消費借貸之合意。
    　　2.縱有合意亦屬虛偽意思表示，依民法第86條但書及第
　　      87條第1項之規定而無效：
　　　　　1.參照最高法院53年度臺上字第1343號判決，民法第
            86條規定可類推適用於冒名之情形。因本件被告並
            無借款還款之意思，且無受系爭借貸契約之拘束之
            意思，其借款還款均應由巳○○為之，為原告所明
　　        知，依上開事例之意旨，本件應視該行為為巳○○
            之行為，而由巳○○負其責任，不應要求被告負責
            給付。
　　　　　2.依中興銀行總經理王宣仁於臺北市調查處之調查筆
　　　　　  錄，雙方並無消費借貸之合意：
          　中興銀行係先與巳○○講好放款額度，資金需求，
            達成借貸合意後，雙方互相約定借款還款後，被告
　          乙○○○等其後始應要求於空白件上簽名，巳○○
            與中興銀行均明知真正放款對象及應負還款義務之
            人為巳○○而非被告。退步言，系爭借貸亦屬單獨
            虛偽意思表示或通謀虛偽意思表示而無效。
    　　　3.提供自己名義供他人使用而由該他人與第三人為法
    　　　　律行為時，其法律效果並無規定，參酌日本商法第
　　　　　　23條規定：「許他人以其姓名或商號為營業，對於
            誤認其為營業主而與該他人為交易者，就該交易所
            負債務，應與該他人負連帶清償責任。」，本件被
            告提供名義予巳○○使用，為原告所明知，亦即本
            件並未令原告誤認被告為真正之交易者，從上法理
  　　　    可知應由行為人即巳○○負其責任。
參、證據：提出(一)林建宏調查筆錄及後附支票影本、(二)台灣台北
    地方法院檢察署檢察官89年度偵字第9120、9242、9291、11
    721號起訴書影本、(三)法務部調查局臺北市調查處製作原告
    交易紀錄匯總表影本、(四)台灣高雄地方法院89年度重訴字第
    1013號判決書影本、(五)王宣仁調查筆錄影本、(六)刑事訊問筆
    錄影本乙份、(七)支票影本乙份、(八)原告於「臺灣證券交易所
    」「股市觀測站」發布之重大訊息影本乙份、(九)原告公司基
    本資料查詢結果影本二份、(十)中央社新聞稿影本、(十一)楊建華
    等三人合著，民事訴訟法新論，第49頁影本、(十二)金融機構監
    管接管辦法影本、(十三)經濟部商業司公司基本資料查詢結果影
    本、(十四)授權書影本、(十五)承諾書影本、(十六)轉帳傳票、簽呈、支
    票簽收單影本、(十七)財政部新聞稿影本、(十八)陳榮宗等著民事訴
    訟法，第168頁以下影本、(十九)原告他案辯論意旨補充(三)狀節
    影本、(二十)開庭通知影本二份、銀行法條文等件為證。
(乙)被告丁○○部分：
  被告丁○○未於最後言詞辯論期日到場，惟曾於前次言詞辯論
  期日到場聲明及陳述如次：
壹、聲明：
　一、原告之訴及其假執行之聲請駁回。
　二、如受不利之判決，願預供擔保請准宣告免為假執行。
貳、陳述：被告並未在中興銀行天母分行開戶，當初是一個姓簡
    的人帶被告到中興銀行天母分行簽名，說簽名不會有事，被
    告其餘事情皆不知悉。
(丙)被告辰○○、戊○○、巳○○、未○○○、申○○、午○○、
  酉○○部分；
  被告辰○○、戊○○、巳○○、未○○○、申○○、午○○、
  酉○○未於言詞辯論期日到場，亦未提出準備書狀作何聲明或
  陳述。
    理  　　由
一、被告丁○○經合送達未於最後言詞辯論期日到場，被告辰○○、戊○○、巳○○、申○○、午○○、酉○○、未○○○
  　經合法送達，均未於言詞辯論期日到場，核無民事訴訟法第
    三百八十六條所列各款情形，應依原告之聲請，由其一造辯
    論而為判決。
二、被告台鳳公司之法定代理人原為未○○○，嗣於91年2月7日
    變更為癸○○，公司基本資料查詢在卷可按（卷三第45頁）
    ，癸○○並於91年3月28日依民事訴訟法第175條之規定承受
    訴訟，應予准許，合先敘明。
三、原告原訴之聲明第三項為「請求被告己○○、巳○○、未○○○、申○○、午○○連帶給付原告五千萬元，及如附表一
    項次三所示之利息及違約金」。並就附表三項次五所示訴外
    人張進益之借款，請求被告巳○○、未○○○、申○○、午
    ○○連帶給付五千萬元，及利息、違約金。嗣於94年1月11
    日以民事更正聲明狀減縮對被告巳○○、未○○○、申○○
    、午○○關於張進益借款連帶責任之請求，並於94年2月17
    日言詞辯論減縮訴之聲明第三項為「請求被告己○○、巳○○、未○○○、申○○、午○○連帶給付原告四千四百萬元
　  ，及如附表一項次三所示之利息及違約金」，核屬減縮應受
    判決事項之聲明，為民事訴訟法第255條第1項第3款之所許
    ，亦先陳明。
四、本件訴訟原由中興銀行起訴請求被告給付借款及票款，惟查
　　中興銀行業於93年7月3日，將其對被告之債權讓與臺灣金聯
    資產管理股份有限公司，並已依金融機構合併法第15條第1
    項第1款適用第18條第3項規定，將上述債權轉讓之通知以登
    報方式公告，此有民眾日報93年7月2日第20版公告在卷可按
    （卷三第306頁），本件之訴訟標的之法律關係既於訴訟繫
    屬中移轉台灣金聯資產管理股份有限公司，臺灣金聯資產管
    理股份有限公司並依民事訴訟法第254條第2項規定，請求本
    院裁定准由聲請人為相對人即原告之承當訴訟人，本院已於
    93年10月11日裁定由臺灣金聯資產管理股份有限公司擔當訴
    訟。
五、原告起訴主張：被告乙○○○、寅○○、己○○、壬○○、
    丙○○、丑○○、子○○、丁○○、辰○○、卯○○、戊○○、辛○○、庚○○、戌○○，分別協同被告巳○○、未○○○、申○○、午○○、酉○○於八十八年、八十九年間向
    中興銀行借款如附表三所示之金額，並簽具本票為憑；詎借
    款期限屆至後，被告並未清償借款。又中興銀行因辦理前述
    放款業務，持有被告台鳳公司簽發之支票乙張，提示該支票
    後，卻因存款不足而遭退票，經催討後被告迄今仍未清償，
    而本件之訴訟標的業已移轉於原告，並依民事訴訟法第254
    條第1項但書規定，由原告承當訴訟，為此提起本件訴訟，
    請求給付借款及票款。
　　被告乙○○○、寅○○、己○○、壬○○、丙○○、丑○○
    、子○○、卯○○、辛○○、庚○○、戌○○、台鳳公司則
    以：原告取得被告台鳳公司5億元之支票時，該支票欠缺發
    票人之記載而無效，且該支票非為被告乙○○○等人借款之
    擔保或備償，原告不得據此請求被告台鳳公司給付票款。另
    中興銀行並未將借款交付被告乙○○○、寅○○、己○○、
    壬○○、丙○○、丑○○、子○○、卯○○、辛○○、庚○○、戌○○，雙方無借貸之合意，縱有合意亦屬虛偽意思表
    示，依民法第86條但書及第87條第1項之規定為無效等語置
    辯。
　　被告丁○○則以並未在中興銀行天母分行開戶，當初是一個
  姓簡的人帶被告到中興銀行天母分行簽名，說簽名不會有事，
  其餘皆不知情等語置辯。
六、原告主張被告辰○○向中興銀行借款2千萬元，並與被告巳
    ○○、未○○○共同簽發如附表三編號十所示之本票，被告
    戊○○向中興銀行借款2千萬元，並與被告宗宏、未○○○
    共同簽發如附表三編號十二所示之本票，交原告收執，約定
    自發票日起，分別按週年利率9.75%及9%按月計付利息（被
    告辰○○為9.75%、被告戊○○為9%），逾期在6個月以內者
    ，按上開利率10%，逾期超過6個月以上者，按上開利率之
    20% 計付違約金。詎到期日屆至，被告辰○○、戊○○未依
    約清償借款，被告巳○○、未○○○亦未給付票款之事實，
    業據原告提出本票二份、授信約定書二份為證，而被告辰○○、戊○○、巳○○、未○○○經合法通知，未於言詞辯論
    期日到場，亦未提出書狀爭執，自堪信原告此部分之主張為
    真實。
七、原告主張被告乙○○○、寅○○、己○○、壬○○、丙○○
    、丑○○均各向中興銀行借款5千萬元，並各共同與被告巳
    ○○、未○○○、申○○、午○○簽發如附表三編號1、2、
    3、4、6、7號之本票；被告子○○向中興銀行借款2千萬元
    ，並與被告巳○○、未○○○、申○○、酉○○共同簽發如
    附表三編號8號之本票；被告丁○○、卯○○、辛○○、庚○○各向中興銀行借款2千萬元，並各共同與被告巳○○、
    未○○○簽發如附表三編號9、11、13、14之本票；被告戌
    ○○向原告借款1千萬元，並與被告巳○○、未○○○共同
    簽發如附表三編號15號之本票，並均約定自發票日起，按週
    年利率9%或9.75%按月計付利息（除被告子○○、戌○○為
    9.75%，餘均為9%），逾期在6個月以內者，按上開利率之
    10%，逾期超過6個月以上者，按上開利率之20%計付違約金
    。而中興銀行為辦理前放款業務，執有被告台鳳公司簽發票
    以慶豐銀行為付款人，發票日為89年4月20日，票面金額為5
    億元，票號為CF0000000號之支票一紙。詎到期日屆至，被
    告乙○○○等人未依約清償借款，被告巳○○、未○○○、
    申○○、午○○、酉○○、台鳳公司亦未給付票款之事實，
    業據原告提本票12份、授信約定書12份為證。被告丁○○、
    台鳳公司及乙○○○等十一人則以前揭情詞置辯。故本件應
    審酌者為：(一)中興銀行與被告丁○○、乙○○○等十一人間
    之消費借貸契約是否成立生效；(二)被告台鳳公司簽發票號
    CF0000000號之支票是否授權中興銀行填載發票日？是否為
    其餘被告借款之擔保或備償？原告得否據此請求被告給付票
    款。
八、中興銀行與被告丁○○、乙○○○等十一人間之消費借貸契
    約是否成立生效？
　　(一)按稱消費借貸者，謂當事人一方移轉金錢或其他代替物之
      所有權予他方，而約定他方以種類、品質、數量相同之物
      返還之契約，民法第474條第1項定有明文；次按當事人主
      張有金錢借貸關係存在，須就其發生所須具備之特別要件
      即金錢之交付及借貸意思表示一致負舉證之責任。被告丁○○、乙○○○等十一人就原告所提出之本票、授信約定
      書、開戶印鑑卡上之簽名及印章之真正，均未爭執，堪信
      各張本票為被告乙○○○等十一人、丁○○所簽發，渠等
      與中興銀行各就本票之金額有借貸之合意。
　　(二)被告乙○○○等十一人雖辯稱中興銀行自始明知借貸款項
　　　交付之對象為被告巳○○，其僅為中興銀行規避金融檢查
　　　之工具，雙方並無消費借貸之合意；縱有合意，亦因屬虛
　　　偽意思表示，依民法第86條但書及第87條第1項之規定為
  　　無效等語，並提出台灣台北地方法院檢察署檢察官89年度
　    偵字第9210、9242、9291、11721號起訴書影本、王宣仁
      調查筆錄影本為證。查中興銀行總經理王宣仁89年5月9日
      調查筆錄固供稱「.... 從八十八年初起，巳○○便經常
      以臨時需要款項資金為由，直接向董事長王玉雲請求支援
      ，王玉雲便以電話通知我巳○○資金需求的數字，指示我
      要核貸給他，我再通知天母分行經理吳碧雲後，配合台鳳
      集團人員辦理相關的手續，在最快的時間內將資金撥予巳
      ○○以應付其個人或集團之資金缺口.... 」（卷二第153
      頁），然查：
　　　1.被告乙○○○89年4月28日調查筆錄供稱「約在八十九
        年三月間，我妹妹潘美滿表示，因渠友人張學兄急需借
        用人頭戶向銀行辦理貸款以做周轉之用，所以我妹妹潘
        美鳳便找丙○○、壬○○及我三人，在張學兄之陪同下
　　　  ，至中興銀行開戶.... 」、「（問：你和丙○○、壬○○等三人充當人頭戶，其代價為何？）因為當時張學
        兄表示，只要借用我們充當人頭戶期一個星期，後來，
        我妹妹潘美滿就替張學兄轉交我本人
        四萬二千元做為酬謝，該筆紅包我本來堅持不收，但在
        張某盛情下，我只好收下。」（卷二第120至122頁）。
　　　2.被告己○○於89年4月2日調查筆錄供稱「.... 大約在
        八十九年三月間我透過土地仲介人張雄認識一位簡先生
       （姓名不詳），簡先生向我表示他公司缺錢，請我幫忙
        當人頭到銀行借款供他使用，經我同意後，當日下午三
　  　　時多攜帶
        北市○○路中興銀行辦理信用貸款，金額為新台幣五千
        萬元，期間為一個月，因為我是人頭，只負責簽名，並
        不知道利息如何計算。」、「辦理貸款前簡先生有同意
        給我五萬元當作酬勞，大約隔十多天張雄才親自交給我
        四萬五千元（因扣除五千元稅金）的現金。」（卷二第
        122至123頁）。
　　　3.寅○○於89年4月28日調查筆錄供稱「前述貸款係由台
        鳳公司簡先生帶領我先生張學兄、我本人於八十九年三
        月十六日親自前往中興銀行天母分行辦理，並於當日辦
        理對保，對保戶為我本人，三月十六日在中興銀行天母
  　    分行我並在該行開立帳戶，填妥貨款相關資料簽名蓋章
        後，該筆貸款係短期週轉放款，當日我辦好開戶手續及
        填妥貸款相關資料後，即由我先生張學兄將存摺及印章
        交給台鳳公司葉小姐帶回台鳳公司轉交簡先生。」、「
        .... 約於八十九年四月初，我先生張學兄至台鳳公司
        時，簡先生當面交給他五萬元，表示該五萬元係前述貸
        款之『紅包』」（卷二第125至126頁）。
　　　4.再台灣台北地方法院檢察署檢察官89年度偵字第9120、
　　　　9242、9291、11721號起訴書犯罪事實亦認「.... 初始
　　　　即以台鳳公司黃清城.... 庚○○.... 子○○、戊○○
　　　  、辰○○、戌○○、黃光明、辛○○.... 丁○○....
　　　　等員工及家屬擔任人頭貸款戶，迨至八十九年二、三月
　　　　間，因『台鳳集團』及巳○○個人之資金需求擴大，前
　　　　述員工及家屬人頭已不敷使用，遂由簡鳴宏、酉○○以
　　　　每人二萬至四萬五千元不等之代價，透過張學兄等人向
　　　　外尋找人頭丙○○、丑○○、己○○、寅○○、張進益
　　　　、乙○○○、壬○○.... 等充當貸款借戶.... 」（卷
　　　  二第30頁）。
　　　5.綜上，被告乙○○○等十一人及丁○○雖係擔任被告台
　　　　鳳公司或巳○○借款之人頭，惟均知悉擔任人頭戶。按
  　　　表意人無欲為其意思表示所拘束之意，而為意思表示者
    　　，其意思表示，不因之無效，但其情形為相對人所明知
      　者，不在此限。表意人與相對人通謀而為虛偽意思表示
        者，其意思表示無效。民法第86條、第87條第1項前段
        分別定有明文。被告乙○○○等十一人及丁○○既願擔
　　　　任借款人借款供被告台鳳公司或巳○○使用，且借款本
  　　　票就借款金額、借款期間、利息、違約金之條款，均已
    　　明確約定並記載，中興銀行嗣後亦依約撥款予各該被告
      　（詳後述），應認兩造就借款已有合意。至撥款後之款
        項縱由台鳳公司，或巳○○使用，應屬被告借得貸款後
        之處分，與消費借貸之認定無涉，亦與心中保留、通謀
        虛偽意思表示之規定有間。況被告乙○○○等十一人及
        丁○○既願出面簽署相關借貸文件，自已評估其日後應
        負之法律責任，甚而部分更因此獲有報酬，自難以渠等
        僅為人頭而推諉其應負之清償責任。
　　(三)就中興銀行89年3月20日撥款予被告乙○○○、寅○○、
　　　己○○、壬○○、丙○○、丑○○部分，原告亦提出撥款
  　　傳票為證，查中興銀行對被告乙○○○、寅○○、己○○
    　、壬○○、丙○○、丑○○各撥款5千萬元之時間約為89
  　  年3月20日21時14分至21時50分間。而嗣後前開被告取款
      憑條傳票所載之時間，約為自21時47分至21時55分，有前
　　　開轉帳支出傳票、轉帳收入傳票、取款憑條等件在卷可憑
     （卷一第150至157頁）。
　　(四)再中興銀行89年3月14日撥款予被告子○○、丁○○、卯
      ○○部分，依原告所提撥款傳票之記載，中興銀行對被告
      子○○、丁○○、卯○○各撥款2千萬元之時間約為89年
      3月14日17時27分25秒至18時22分33秒，而前開被告取款
      憑條傳票所載之時間，約為89年3月14日18時18分48秒至
      18時27分2秒，有前開轉帳支出傳票、轉帳收入傳票、取
      款憑條等件在卷可憑（卷一第178至193頁）。
　　(五)中興銀行88年10月11日撥款予被告庚○○部分，依原告所
　　　提撥款傳票之記載，中興銀行對被告庚○○撥款2千萬元
　　　之時間為88年10月11日19時35分2秒，而被告庚○○嗣後
  　　取款憑條傳票所載之時間為19時36分50秒，有轉帳支出傳
    　票、轉帳收入傳票、取款憑條等件在卷可憑（卷一第203
      至206頁）。
　　(六)中興銀行89年4月15日撥款予被告辛○○、戌○○部分，
　　　亦經原告提出轉帳支出傳票、轉帳收入傳票、取款憑條等
  　　件為證（卷一第198至202頁、207至210頁）。
  　(七)被告乙○○○等十一人固辯稱：
  　　1.依台灣台北地方法院檢察署檢察官89年偵字第9120號起
        訴書所載，中興銀行於89年3月20日並未將3億5千萬元
        交付予被告乙○○○、寅○○、己○○、壬○○、丙○○、陳文等六人，而係於當日19時、20時將9千萬元現
        款交付予巳○○指派之人，以支付巳○○到期之支票，
        並將2億6千萬元以台灣銀行支票交付予巳○○。則自21
        時14分起，中興銀行已無任何款項可撥款予被告乙○○○、寅○○、己○○、壬○○、丙○○、陳文等六人，
        而被告乙○○○、寅○○、己○○、壬○○、丙○○、
        陳文等六人亦無從取款等語。
　　　2.依調查局調取之交易紀錄，所謂89年3月14日之借款係
        中興銀行於16時42分29秒至16時44分41秒將1億元匯至
        巳○○寶島銀行板橋分行之帳戶。嗣後原告為掩飾其將
        款項交付巳○○之行為，方製作撥款予被告子○○、丁○○、卯○○、辰○○、戊○○五人之不實轉帳支出傳
　　　　票，並製作不實之取款憑條，將前述款項之沖帳，系爭
        消費借貸契約尚未生效等語。
　　　3.依調查局調取之交易紀錄，88年10月11日之借款係中興
        銀行於18時51分將包含被告庚○○2千萬元借款在內之
        1億元轉存至申○○之42985號帳戶，再分別轉存至巳○○等帳戶。嗣後中興銀行為掩飾其將銀行款項交付申○○、巳○○之行為，方製作撥款予被告庚○○及陳德龍
        、蔡國棟、辜仲志、朱坤源等五人之不實轉帳支出傳票
        ，及不實之取款憑條，將前述交付之款項沖帳，因此系
        爭消費借貸契約尚未生效等語。
      並提出台灣台北地方法院檢察署檢察官89年度偵字第9120
      、9242、9291、11721號起訴書影本、法務部調查局臺北
      市調查處製作原告交易紀錄匯總表影本為證。然查：
      1.被告乙○○○等十一人及丁○○向中興銀行借款，並簽
        發本票，中興銀行核貸後，以轉帳支出傳票撥款，並以
        轉帳收入傳票存入各該被告之帳戶中，由傳票形式上觀
        之，即已符合消費借貸交付之要件。
　　　2.雖被告所稱中興銀行在撥款予被告之前，即先前貸款交
        付巳○○等情，此為原告所不爭執，惟被告乙○○○等
        十一人及丁○○既擔任借款人借款供被告台鳳公司或巳
        ○○使用，則中興銀行依其借款之目的，將款項交予被
        告台鳳公司或巳○○，亦符合消費借貸之交付之要件。
        其事後補具平帳手續，或違反金檢之行管制，惟與消費
        借貸關係是否成立無涉。故被告乙○○○第十一人辯稱
        系爭借款未交付等語，並不足採。
　　(八)被告丁○○雖辯稱未在中興銀行天母分行開戶，不知借款
　　　情事等語。然被告丁○○自承本票、印鑑卡及授信約定書
　　　上簽名為真正（卷一第116頁），且其所稱由一位姓簡的
  　　人帶到中興銀行天母分簽名，亦與前揭被告己○○、寅○○於調查局筆錄供稱由姓名不詳之簡先生介紹至中興銀行
      天母分行辦理貸款之情形相若，顯見被告丁○○借款之情
      形亦同於被告己○○等人之情；且被告丁○○所簽之系爭
      附表一項次九之本票，與其餘本票格式相同，應為中興銀
      行制式之本票，亦無可能有被告丁○○所稱簽名時並無「
      本票」二字之情形，故其所辯亦不足採。
  　(九)綜上，中興銀行與被告乙○○○等十一人及丁○○間確有
　    消費借貸之合意，中興銀行亦已交付貸款，消費借貸契約
      已成立生效，被告乙○○○等十一人及丁○○於借款到期
      未依約清償，自應負清償責任。
九、被告台鳳公司簽發票號CF0000000號之支票是否授權中興銀
    行填載發票日？是否為其餘被告借款之擔保或備償？
    (一)原告主張被告台鳳公司簽發之系爭支票係備償票據，並於
      被告乙○○○等十四人中有人未按期清償時，授權中興銀
      行自行填載清償發票日等語。被告台鳳公司則辯稱系爭支
      票欠缺發票日之記載，應屬無效；又系爭支票係被告台鳳
      公司向中興銀行借款22億元，中興銀行於88年11月17日撥
      貸17億元後，遲未撥貸後續5億元，被告台鳳公司乃應中
      興銀行之要求而簽發系爭五億元支票，非被告台鳳公司為
      被告乙○○○等十四人借款之擔保或備償等語。
　　(二)就被告台鳳公司簽發系爭支票之原因，茲先就相關證人之
      證詞臚列如下：
　　　1.證人中興銀行天母分行經理吳碧雲證稱「（問：為何系
        爭支票會在中興銀行天母分行？）因為台鳳股份有限公
        司或其關係企業的借款人，除了擔保品以外，都會開備
        償票給我們。所謂關係企業借款人，也包含個人戶。」
        、「（問：是否知道在台鳳股份有限公司，系爭支票是
        誰拿來的？）我不記得是誰拿來的，陳明義是台鳳股份
        有限公司財務協理，一定要他同意才能開票，但是票通
        常是小姐帶過來的。」（卷二第7、8頁）。
　　　2.證人中興銀行天母分行授信襄理林建宏證稱「對授信案
        件，如果總行授信條件是要徵取備償票，備償票就是授
        信條件的一部分，備償票就由授信主管來保管，並且要
        以保管有價證券科目入帳。但是系爭支票不是授信備償
        票，因為對台鳳股份有限公司的授信案中，總行要求的
        備償票寥寥可數，並沒有這個金額。在中興銀行天母分
        行的手中台鳳股份有限公司的支票相當多，後來台鳳股
        份有限公司發生問題，我們有重新清查檢討過，因為台
        鳳的備償票是由我保管，所以我可以知道這張並不是備
        償票據。如果不是備償票據，就是由授信收息小姐保管
        。我們是後檢討清查，只有台鳳自己開票，義豐及康立
　　　　兩家營造廠背書的票及宏誠投資開票，台鳳背書的票才
        是總行要求爭取的備償票，其餘都不是。」（卷二第10
        頁）。
　　　3.證人中興銀行行員張舒中證稱「....當初因為慶豐銀行
        被告台鳳股份有限公司支存帳上不知道哪一天會有錢，
        而這張支票還人頭貸款的錢，所以在不知道是哪一天還
        款的情況下，發票日才會空白.... 」（卷二第219頁）
        、「在八十八年底、八十九年初時，我是擔任放款的公
        司戶簽案人員，我在八十九年一月離開天母分行。這張
        支票應該是我們的經理請我去拿的，至於為何會簽發這
        張支票，我不是很清楚，應該是還人頭的，至於是還哪
        些人頭，我講不出來.... 」（卷二第220頁）、「（問
        ：是誰要你去收這張票？）時間已經過了很久，我不記
        得，應該是經理要我去收的，不會是我自己要去收的。
        」、「（問：中興商業銀行股份有限公司這邊有沒有人
        告訴你為何要去收這張票？）應該是經理叫我去的，但
        是因為時間過了太久，應該是去還人頭的，因為這跟我
        當時經辦台鳳公司的貸款無關。」、「（問：這張五億
        元的支票是誰交給你的？）如果我沒有記錯，當初是我
        在陳明義那邊的時候，吳嫚萍帶來的。」（卷二第222
        、223頁）、「....系爭支票確實是吳經理叫我去拿的
        ，但是她跟我說要還人頭戶貸款。」（卷二第225頁）
        。
    　4.證人被告台鳳公司協理陳明義證稱「我們公司向金融機
        構聲請貸款，銀行會要求公司簽發備償支票或本票，這
        張支票我記得是因為八十八年十一月台鳳公司以屏東的
        土地向中興銀行融資二十二億元，八十八年十一月十七
        日撥款十七億元，另外五億元在八十九年二月二日撥款
        ，確切日期是在何時開的，我記不清楚，應該是在十七
        億元撥款後簽發的，但是當時這張支票確實沒有發票日
        ，這張票是張舒中簽收的。」（卷二第12頁）；「五億
        元的支票是應原告中興商業銀行股份有限公司天母分行
        吳經理的要求而簽發....」（卷二第224頁）。
    (三)關於被告台鳳公司所辯22億元貸款，最後5億元未能撥貸
      之情形，亦就相關證人之證詞臚列如下：
      1.證人陳明義證稱「....這張支票我記得是因為八十八年
        十一月台鳳公司以屏東的土地向中興銀行融資二十二億
        元，八十八年十一月十七日撥款十七億元，另外五億元
        在八十九年二月二日撥款.... 」、「.... 事實上剩餘
        的五億元已經在我們公司戶頭內，但銀行不許我們動用
        ，為了表現誠意，才應銀行的要求，再開系爭支票。」
        （卷二第十二頁）；「.... 這張五億元的支票是為了
        要動撥二十二億元中的五億元.... 」（卷二第224頁）
        、「吳經理要求我開系爭支票是為了要動撥二十二億元
        中的五億元。」（卷二第225頁）。
　　　2.證人張舒中證稱「（這張支票是否為動撥二十二億元中
        的五億元而簽發？）.... 台鳳股份有限公司的放款是
        我經辦的，關於二十二億元貸款並無要求台鳳股份有限
        公司提出五億元的支票做為撥貸條件，所以應該與二十
        二億元無關。二十二億元的貸款有老埤農場設定抵押，
        並徵提二十二億元的借據，所以不會重複債權。」、「
        （問：台鳳股份有限公司二十二億元的貸款中的五億元
        無法核撥的原因為何？）我是在八十八年八、九月時調
        到天母分行，就是接台鳳股份有限公司的案子，據我所
        知，台鳳股份有限公司在八十八年三、四月間，高爾夫
        球場貸款已經撥款八億元，依銀行法的規定，中興商業
        銀行股份有限公司最多只能貸給台鳳公司二十五億元，
        所以在撥款十七億元後，連同先前八億元，已經達貸款
        得最高限額，因此五億元無法撥款，我在八十九年一月
        份調離天母分行後，據我所知，最後五億元是在八十九
        年二月間撥款，在此之前，台鳳公司先將高爾夫球場的
        貸款還清，空出額度才能撥款。」（卷二第220頁）。
　　(四)綜上各證人所述可知：
　　　(一)中興銀行取得系爭支票之時期，至遲應在89年1月以前
        ，證人林建宏固證稱系爭支票並非授信備償票等語，然
        審酌其證詞，應係指系爭支票並非總行授信條件所必需
        取得之備償票，所以由授信收息小姐保管系爭支票之意
        。然系爭支票縱非總行授信條件所批示需取得之備償票
        ，惟如發票人願簽發以擔保中興銀行貸款之取償，其擔
        保之效力，並不受總行授信條件之限制。但被告台鳳公
        司既否認系爭支票係被告乙○○○等十四人借款之備償
        票，原告就此原因關係之存在，應負舉證責任。
　　　(二)查系爭支票確係由被告台鳳公司簽發，由證人張舒中依
        證人吳碧雲之指示，前往台鳳公司收取，此為兩造所不
        爭執。而就中興銀行收取系爭5億元支票之原因，因非
        總行授信條件要求徵取之備償票，故無總行核貸之書面
        文件可資證明。證人陳明義雖堅稱系爭支票係為擔保台
        鳳公司22億元貸款最後未能撥貸之5億元而簽發等語，
        然被告台鳳公司22億元之貸款已有老埤農場設定抵押，
        此經證人張舒中、陳明義證述在卷，並為被告台鳳公司
        所不爭執，然就何以22億元貸款最後5億元未能撥款，
        被告台鳳公司僅泛稱「因受限於各種因素遲遲未撥貸後
        續五億元」（卷三第55頁）；惟證人張舒中明確證稱係
        因台鳳公司貸款已達最高限額，故五億元無法撥款，後
        因台鳳公司償還部分貸款，空出額度才能撥款等語。按
        證人張舒中曾為台鳳公司貸款之經辦人員，對台鳳公司
        在中興銀行天母分行核貸之情形，自知之甚稔，而陳明
        義為台鳳公司之協理，更因中興銀行天母分行違反貸款
        案件，與吳碧雲、王宣仁、巳○○等人，一同列為被告
        而為檢察官提起公訴（卷二第二七頁起訴書），其證詞
        自較有偏頗之虞，衡情自以證人張舒中之證言較可採信
        ，故系爭支票應與台鳳公司22億元之貸款無關。
　　　(三)按民事訴訟如係由原告主張權利者，應先由原告負舉證
        之責，若原告先不能舉證，以證實自己主張之事實為真
        實，則被告就其抗辯事實即令不能舉證，或其所舉證據
        尚有疵累，亦應駁回原告之請求，最高法院著有17年上
        字第917號判例。被告台鳳公司就其抗辯系爭支票係為
        擔保22億元貸款最後5億元貸款之撥款等事實，固未能
        舉證證明之。然原告就此舉出證人吳碧雲、林建宏、張
        舒中，其中張舒中固證稱應該是還人頭的等語，然其亦
        稱係聽聞吳碧雲告知要還人頭的借款（卷二第225頁）
        ，甚而究竟還那些人頭，證人亦無法陳述（卷二第220
        頁）。按證人張舒中係經辦台鳳公司公司戶之貸款，並
        非個人貸款之經辦員，其所證述者顯係傳聞，而非其對
        系爭支票簽發原因親身之見聞。至證人吳碧雲就系爭支
        票之取得，僅泛稱「因支票很多，不會特別去記這張支
        票」，對本院訊以經辦人多拿的備償票是如何取得，則
        答稱「每一筆借款台鳳股份有限公司會自動開票，交給
        經辦人員。」（卷二第8頁），證人林建宏就系爭支票
        之取得，則證稱「因為台鳳股份有限公司的支票很多，
        我沒有特別注意這張支票。」，對本院訊以系爭支票提
　　　　出之原因及為何除了總行要求的備償票外，還有其他台
        鳳公司的票據，則答稱「後來是總行指示要求我們將全
        部台鳳的票都拿出來提示，不管是否為總行要求的備償
        票。還有其他可以對台鳳公司主張權利的憑證，也一併
        拿出來。」、「因為這些支票不是我簽收的，也不是我
        保管的，所以我不知道是如何來的。後來是在台鳳事件
        後，才清出來的。」（卷二第10頁），顯見中興銀行係
        在台鳳事件後，清理全部貸款案件，始發現系爭支票，
        並進而對被告台鳳公司主張權利，惟仍不能證明系爭支
        票為被告乙○○○等十四人借款之備償票。是原告主張
        中興銀行因辦理被告乙○○○等十四人之放款業務，持
        有被告台鳳公司簽發之系爭支票，系爭支票為前述借款
        之備償票等語，即堪質疑。
　　(五)系爭支票原係發票日空白之票據，此為兩造所不爭執，究
      有無授權填載，爰就相關證人之證詞臚列如下：
　　　1.證人陳明義證稱「（問：當時把票給中興銀行時，有無
        授權給中興銀行填載發票日？）沒有... 」（卷二第12
        頁）。
　　　2.證人張舒中證稱「（問：這張支票在你簽收時，陳明義
        有沒有授權填載發票日？）因為時間已經過了很久，我
        去簽收這張支票時確實沒有發票日，但是不記得當時確
        實有無說授權填載發票日，當初因為慶豐銀行被告台鳳
        股份有限公司支存帳上不知道哪一天會有錢，而這張支
        票還人頭貸款的錢，所以在不知道是哪一天還款的情況
        下，發票日才會空白，雖然法定要項不是很齊全，在很
        多情形下，可以看出確實有授權給我們。」、「（問：
        在你經手的台鳳公司的支票中，是否有授權原告中興商
        業銀行股份有限公司填載之票法定要件，但是沒有授權
        書的情形？）在我經手台鳳公司放款案的期間，並沒有
　　　　收到其他台鳳公司的支票，只有這張五億元的支票。在
        我接手天母分行的職務後，我曾經看過在八十八年三月
        間台鳳公司有一張類似情況的支票，發票日是空白的，
        金額是三百多萬元，但沒有授權書，後來在八十八年三
        月間由本行簽蓋發票日後提示，這張票有兌付。」（卷
        二第219、221頁）。
　　(六)被告台鳳公司辯稱依證中興銀行或台鳳公司作業慣例，授
      權填票據日期，須均書面授權書等語，並提出中興銀行固
      定格式之授權書影本為證（卷三第64頁）。按發票年月日
      為票據法所定支票應記載事項之一，欠缺該記載事項者，
      該票據應為無效，票據法第125五條第1項第7款、第11條
      第1項定有明文，惟發票人非不得授權第三人補填，以完
      成票據行為。原告主張被告台鳳公司曾授權中興銀行填載
      發票日，就此授權應負舉證責任。查證人張舒中固證稱
  　　在很多情形下，可看出確實有授權；在八十八年三月間，
      台鳳公司有一張類似之支票，沒有授權書，後中興銀行蓋
      發票日提示，仍獲兌付等語；然過去縱有無書面授權書之
　　　支票獲得兌付，仍不能推論中興銀行就系爭支票已獲被告
　　　台鳳公司之授權，得填載發票日，此外，原告復未能再舉
  　　證證明被告台鳳公司授權中興銀行得填載發票日，成票據
　　　行為。中興銀行填載發票日既未經被告台鳳公司之授權，
　　　依前揭法律見解，被告台鳳公司自得以系爭支票未記載發
  　　票日為由，抗辯系爭支票為無效，無庸負發票人責任。
十、綜上所述，中興銀行與被告乙○○○等十四人間確有消費借
    貸之合意，中興銀行亦已交付貸款，消費借貸契約已成立生
　　效，被告乙○○○等十四人並分別與被告巳○○、未○○○
　  、申○○、午○○、酉○○共同簽發如附表三之本票，渠等
    於借款到期未依約清償，應各負連帶清償責任。而中興銀行
　  已於九十三年七月三日，將其對被告之債權讓與台灣金聯資
    產管理股份有限公司，並依金融機構合併法第15條第1項第1
    款適用第18條第3項規定，將上述債權轉讓之通知以登報方
    式公告，此有民眾日報93年7月2日第20版公告在卷可按，原
    告自得依債權讓與、消費借貸及票據請求權，請求被告清償
    。至系爭支票部分，原告未能證明中興銀行因辦理被告乙○○○等十四人之放款業務，持有被告台鳳公司簽發之系爭支
    票，系爭支票為前述借款之備償票，復不能證明被告台鳳公
    司授權中興銀行填載發票日，被告台鳳公司抗辯系爭支票為
    無效，無庸負發票人責任，即屬可採。從而，原告依債權讓
    與、消費借貸及票據之法律關係，請求：
　　(一)被告乙○○○、巳○○、未○○○、申○○、午○○應連
      帶給付原告5千萬元，及如附表一中項次一所示之利息、
      違約金。
　　(二)被告寅○○、巳○○、未○○○、申○○、午○○應連帶
      給付原告5千萬元，及如附表一中項次二所示之利息、違
      約金。
　　(三)被告己○○、巳○○、未○○○、申○○、午○○應連帶
      給付原告4千4百萬元，及如附表一中項次三所示之利息、
      違約金。
　　(四)被告壬○○、巳○○、未○○○、申○○、午○○應連帶
      給付原告5千萬元，及如附表一中項次四所示之利息、違
      約金。
　　(五)被告丙○○、巳○○、未○○○、申○○、午○○應連帶
      給付原告5千萬元，及如附表一中項次六所示之利息、違
      約金。
　　(六)被告丑○○、巳○○、未○○○、申○○、午○○應連帶
      給付原告5千萬元，及如附表一中項次七所示之利息、違
      約金。
　　(七)被告子○○、巳○○、未○○○、申○○、酉○○應連帶
      給付原告2千萬元，及如附表一中項次八所示之利息、違
      約金。
　　(八)被告丁○○、巳○○、未○○○應連帶給付原告2千萬元
      ，及如附表一中項次九所示之利息、違約金。
　　(九)被告辰○○、巳○○、未○○○應連帶給付原告2千萬元
      ，及如附表一中項次十所示之利息、違約金。
　　(十)被告卯○○、巳○○、未○○○應連帶給付原告2千萬元
      ，及如附表一中項次十一所示之利息、違約金。
　　(十一)被告戊○○、巳○○、未○○○應連帶給付原告2千萬元
      ，及如附表一中項次十二所示之利息、違約金。
　　(十二)被告辛○○、巳○○、未○○○應連帶給付原告2千萬元
      ，及如附表一中項次次十三所示之利息、違約金。
　　(十三)被告庚○○、巳○○、未○○○應連帶給付原告2千萬元
      ，及如附表一中項次十四所示之利息、違約金。
　　(十四)被告戌○○、巳○○、未○○○應連帶給付原告1千萬元
      ，及如附表一中項次十五所示之利息、違約金。
    為有理由，應予准許，逾此部分之請求，則為無理由，應予
    駁回。
十一、原告及被告乙○○○、寅○○、己○○、壬○○、丙○○
    、丑○○、子○○、卯○○、辛○○、庚○○、戌○○、台
    鳳公司、丁○○陳明願供擔保，聲請宣告假執行或免為假執
    行，就原告勝訴部分，經核並無不合，爰各酌定相當之擔保
    金額，一併准許之。至原告敗訴部分，其假執行之聲請即失
    所附麗，應併予駁回。
十二、結論：原告之訴為有理由，依民事訴訟法第385條第1項前
    段、第79條、第85條第１項但書、第2項、第390條第2項、
    第392條，判決如主文。
中　　華　　民　　國　　94　　年　　2 　　月　　25　　日
                  民事第五庭  法  官   吳青蓉
　附表一：
┌──┬──────┬───┬─────┬─────────────────┐
│編號│請求金額    │利率　│請求之利  │請求之違約金     　               │
│    │（新台幣）  │      │息　　　  │                                  │
├──┼──────┼───┼─────┼──────┬──────────┤
│１  │五千萬元　　│年息9%│4.20.起至│5.20.之翌日│逾期六個月內者按約定│
│    │            │      │清償日止  │起至清償日止│利率之一成計付；逾期│
├──┼──────┼───┼─────┼──────┤超過六個月者按約定利│
│２  │五千萬元　　│年息9%│4.20.起至│5.20.之翌日│率之二成計付違約金  │
│    │  　　　　　│　　　│清償日止　│起至清償日止│      　      　    │
│    │            │      │        　│            │                    │
├──┼──────┼───┼─────┼──────┤　　　　　　　　　　│
│３  │四千四百萬元│年息9%│4.20.起至│5.20.之翌日│　　  　      　　　│
│    │  　　　　　│　    │清償日止　│起至清償日止│      　      　　　│
│    │            │      │        　│            │                    │
├──┼──────┼───┼─────┼──────┤　　　　　　　　　　│
│４  │五千萬元　　│年息9%│4.20.起至│5.20.之翌日│　　　　      　　　│
│    │　　　　　　│　    │清償日止　│起至清償日止│      　　　　　　　│
├──┼──────┴───┴─────┴──────┤　　　　　　　　　　│
│５  │　　　　　　　　　　　　　　　　　　　　　　  │　　　　　　　　　　│
│    │                                            　│                    │
├──┼──────┬───┬─────┬──────┤　　　　　　　　　　│
│６  │五千萬元　　│年息9%│4.20.起至│5.20.之翌日│　　　　      　　　│
│    │　　　　　　│　    │清償日止　│起至清償日止│      　　　　　　　│
├──┼──────┼───┼─────┼──────┤　　　　　　　　　　│
│７  │五千萬元　　│年息9%│4.20.起至│5.20.之翌日│　　　　      　　　│
│    │　　　　　　│　    │清償日止　│起至清償日止│      　　　　　　　│
├──┼──────┼───┼─────┼──────┤　　　　　　　　　　│
│８  │二千萬元　　│年息　│4.14.起至│5.14.之翌日│　　　　      　　　│
│    │　　　　　　│9.75% │清償日止　│起至清償日止│      　　　　　　　│
├──┼──────┼───┼─────┼──────┤　　　　　　　　　　│
│９  │二千萬元　　│年息9%│4.14.起至│5.14.之翌日│　　　　      　　　│
│    │　　　　　　│　    │清償日止　│起至清償日止│      　　　　　　　│
├──┼──────┼───┼─────┼──────┤　　　　　　　　　　│
│１０  │二千萬元　　│年息　│4.14.起至│5.14.之翌日│　　　　      　　　│
│    │　　　　　　│9.75% │清償日止　│起至清償日止│      　　　　　　　│
├──┼──────┼───┼─────┼──────┤　　　　　　　　　　│
│  │二千萬元　　│年息9%│4.14.起至│5.14.之翌日│　　　　      　　　│
│    │　　　　　　│　    │清償日止　│起至清償日止│      　　　　　　　│
├──┼──────┼───┼─────┼──────┤　　　　　　　　　　│
│  │二千萬元　　│年息9%│4.14.起至│5.14.之翌日│　　　　      　　　│
│    │　　　　　　│　    │清償日止　│起至清償日止│      　　　　　　　│
├──┼──────┼───┼─────┼──────┤　　　　　　　　　　│
│  │二千萬元　　│年息9%│5.5.起至│6.5.之翌日│　　　　      　　　│
│    │　　　　　　│　    │清償日止　│起至清償日止│      　　　　　　　│
├──┼──────┼───┼─────┼──────┤　　　　　　　　　　│
│  │二千萬元　　│年息　│11.11.起至│12.之翌日│　　　　      　　　│
│    │　　　　　　│9.75% │清償日止　│起至清償日止│      　　　　　　　│
├──┼──────┼───┼─────┼──────┤　　　　　　　　　　│
│  │一千萬元　　│年息  │5.5.起至│6.5.之翌日│　　　　      　　　│
│    │　　　　　　│9.75% │清償日止　│起至清償日止│      　　　　　　　│
└──┴──────┴───┴─────┴──────┴──────────┘
　附表二：金額均為新台幣
┌─────┬───────────┬──────┬───────────┐
│項　次    │原告供擔保之金額　　　│供擔保之被告│免為假執行之擔保金金額│
├─────┼───────────┼──────┼───────────┤
│主文第一項│一千六百六十七萬元    │乙○○○　  │五千萬元              │
├─────┼───────────┼──────┼───────────┤
│主文第二項│一千六百六十七萬元    │寅○○　　  │五千萬元              │
├─────┼───────────┼──────┼───────────┤
│主文第三項│一千四百六十七萬元    │己○○　　  │四千四百萬元          │
├─────┼───────────┼──────┼───────────┤
│主文第四項│一千六百六十七萬元    │壬○○　　  │五千萬元              │
├─────┼───────────┼──────┼───────────┤
│主文第五項│一千六百六十七萬元    │丙○○　　  │五千萬元              │
├─────┼───────────┼──────┼───────────┤
│主文第六項│一千六百六十七萬元    │丑○○　　  │五千萬元              │
├─────┼───────────┼──────┼───────────┤
│主文第七項│六百六十七萬元　　    │子○○　　  │二千萬元              │
├─────┼───────────┼──────┼───────────┤
│主文第八項│六百六十七萬元　　    │丁○○　　  │二千萬元              │
├─────┼───────────┼──────┼───────────┤
│主文第九項│六百六十七萬元　　    │　　　　　  │                      │
├─────┼───────────┼──────┼───────────┤
│主文第十項│六百六十七萬元　　    │卯○○　　  │二千萬元              │
├─────┼───────────┼──────┼───────────┤
│主文第十一項│六百六十七萬元　　    │　　　　　  │                      │
├─────┼───────────┼──────┼───────────┤
│主文第十二項│六百六十七萬元　　    │辛○○　　  │二千萬元              │
├─────┼───────────┼──────┼───────────┤
│主文第十三項│六百六十七萬元　　    │庚○○　　  │二千萬元              │
├─────┼───────────┼──────┼───────────┤
│主文第十四項│三百三十四萬元　　    │戌○○　　  │一千萬元              │
└─────┴───────────┴──────┴───────────┘
　附表三：
┌──┬────────────┬───┬───┬─────────┬──┐
│編號│發　票　人              │發票日│到期日│票面金額（新台幣）│種類│
│    │                        │      │      │（新台幣）　      │    │
├──┼────────────┼───┼───┼─────────┼──┤
│１  │乙○○○、巳○○、黃葉冬│3.20.│4.20.│五千萬元  　　　　│本票│
│    │梅、申○○、午○○      │      │      │          　      │    │
├──┼────────────┼───┼───┼─────────┼──┤
│２  │寅○○、巳○○、未○○○│3.20.│4.20.│五千萬元　　　　　│本票│
│    │申○○、午○○          │      │      │          　      │    │
├──┼────────────┼───┼───┼─────────┼──┤
│３  │己○○、巳○○、未○○○│3.20.│4.20.│五千萬元  　      │本票│
│    │申○○、午○○          │      │      │          　      │　　│
├──┼────────────┼───┼───┼─────────┼──┤
│４  │壬○○、巳○○、未○○○│3.20.│4.20.│五千萬元　　      │本票│
│    │申○○、午○○          │      │      │          　　　　│　　│
├──┼────────────┼───┼───┼─────────┼──┤
│５  │張進益、巳○○、未○○○│3.20.│4.20.│五千萬元　　　　　│本票│
│    │申○○、午○○          │      │      │          　　　　│    │
├──┼────────────┼───┼───┼─────────┼──┤
│６  │丙○○、巳○○、未○○○│3.20.│4.20.│五千萬元  　      │本票│
│    │申○○、午○○          │      │      │          　      │    │
├──┼────────────┼───┼───┼─────────┼──┤
│７  │丑○○、巳○○、未○○○│3.20.│4.20.│五千萬元  　      │本票│
│    │申○○、午○○          │      │      │          　      │    │
├──┼────────────┼───┼───┼─────────┼──┤
│８  │子○○、巳○○、未○○○│3.14.│4.14.│二千萬元  　      │本票│
│    │申○○、酉○○          │      │      │          　      │    │
├──┼────────────┼───┼───┼─────────┼──┤
│９  │丁○○、巳○○、未○○○│3.14.│4.14.│二千萬元  　      │本票│
├──┼────────────┼───┼───┼─────────┼──┤
│１０  │辰○○、巳○○、未○○○│3.14.│4.14.│二千萬元　　　    │本票│
├──┼────────────┼───┼───┼─────────┼──┤
│  │卯○○、巳○○、未○○○│3.14.│4.14.│二千萬元       　 │本票│
├──┼────────────┼───┼───┼─────────┼──┤
│  │戊○○、巳○○、未○○○│3.14.│4.14.│二千萬元　　　　  │本票│
├──┼────────────┼───┼───┼─────────┼──┤
│  │辛○○、巳○○、未○○○│4.5.│5.5.│二千萬元          │本票│
├──┼────────────┼───┼───┼─────────┼──┤
│  │庚○○、巳○○、未○○○│10.11.│11.11.│二千萬元          │本票│
├──┼────────────┼───┼───┼─────────┼──┤
│  │戌○○、巳○○、未○○○│4.5.│5.5.│一千萬元  　      │本票│
└──┴────────────┴───┴───┴─────────┴──┘
正本係照原本作成
如對本判決上訴，須於判決送達後廿日內向本院提出上訴狀
中　 華 　民　 國　　94　年　2　月   25  日
                             書記官    陳耀山
